【裁判字號】    97,審訴,370
【裁判日期】    970505
【裁判案由】    偽造文書等
【裁判全文】
臺灣高雄地方法院刑事裁定             97年度審訴字第370號
公  訴  人  臺灣高雄地方法院檢察署檢察官
被      告  甲○○
上列被告因偽造文書等案件，經檢察官提起公訴（96年度偵緝字
第3386號），本院裁定如下：
    主  文
檢察官應於本裁定送達後拾日內補正如理由四所示被告之犯罪
事實及證據。
    理  由
一、按提起公訴，應於起訴書內記載犯罪事實及證據並所犯法條
    ；起訴或其他訴訟行為，於法律上必備之程式有欠缺而其情
    形可補正者，法院應定期間，以裁定命其補正，刑事訴訟法
    第264 條第2 項第2 款及同法第273 條第6 項分別定有明文
    。又檢察官就被告犯罪事實，應負舉證責任，並指出證明之
    方法，刑事訴訟法第161 條第1 項亦有明文。關於「犯罪事
    實」應如何記載，法律雖無明文規定，惟因其起訴事實即為
    法院審判之範圍（刑事訴訟法第268 條參照），並為被告防
    禦準備之範圍，故其記載內容必須「足以表明其起訴範圍」
    ，使法院得以確定審理範圍，並使被告知悉係因何犯罪事實
    被提起公訴而為防禦之準備，始為完備（最高法院96年度台
    上字第1612號判決意旨參照）。
二、本件檢察官認被告甲○○涉犯刑法第216 條、第220 條、第
    210 條之行使偽造準私文書及同法第339 條第1 項之詐欺取
    財罪嫌而提起公訴。惟起訴書犯罪事實欄僅泛稱：「被告意
    圖為自己不法之所有，並基於偽造準私文書（投標單）、詐
    欺之概括犯意，佯以召集互助會為由，於民國88年3 月16日
    起招募以其夫林永富為名義會首、每月1 會、每會新臺幣1
    萬元、採內標制、會期如附表所示之民間互助會6 起，互助
    會於每月如附表所示之開標日20時許在被告住處開標，藉此
    召攬不知情之魏月裡等人參加成為互助會會員後，被告利用
    其為會首之身分及主持開標之機會、暨互助會若干成員相互
    間並不認識，且在部分會員無暇親自到場參加競標之情況下
    ，從中冒用吳麗雲名義參加90年5 月2 日召集之互助會，復
    偽造互助會成員內容並不相同，惟開會時間、地點則同一之
    90 年5月2 日召集之互助會會單交付會員收執，並連續自不
    詳時間起，未經不詳互助會員之同意，在每月如附表所示之
    開標日到場投標之會員投標並開出最高標後，即誆以有人以
    電話投標、尚有人寄託投標單為由，離開投標會現場，偽造
    不詳互助會員之標單，或逕以不詳互助會員名義投標而競標
    ，或事後分別向未到場之會員歐水三、李陳貴春各詐稱互助
    會係由李陳貴春、歐水三得標，藉此方式冒標互助會，致其
    餘不知情之活會會員魏月裡等人陷於錯誤，如數交付各該當
    期會款予被告，足生損害於如附表所示之互助會會員等人。
    」等語（詳起訴書所載）。
三、惟查：
(一)、被告所召集之6 組互助會，是否均自起會之初即具有詐欺之
    不法犯意？各組互助會除被告擔任會首外，其中那幾會係屬
    被告「人頭會員」？又各組互助會之會員，未提出告訴部分
    ，與被告有無刑法第324 條第2 項之親屬、血親或姻親關係
    ？上開所載事項，均足以影響被告是否涉犯詐欺罪及其範圍
    與詐得金額之認定，因卷內及起訴書尚未逐一載明上開事項
    ，致起訴範圍（即詐欺罪構成要件之行為及結果等犯罪事實
    ）無從特定。
(二)、起訴書所指被告涉犯偽造、行使偽造準私文書及詐欺取財犯
    行（冒標部分），究係指起訴書附表何組互助會？被告係分
    別於何時、於第幾會次、以多少標息、冒標何人（指出姓名
    或各該會單之編號）之互助會？冒標時之各組互助會之活會
    會員人數為何、是否均有繳納該期活會會款？被告冒標時，
    是否均有向各被冒標之活會會員收取該期之活會會款？又被
    告除起會之初所收取之會頭錢外，各組互助會因冒標所詐取
    之活會會款分別為何（於特定冒標時間、會次及標息後所計
    算之金額）？均未於起訴書犯罪事實欄或附表載明，而上開
    事項均關係詐欺、行使偽造準私文書等犯罪事實，足以影響
    被告是否涉犯詐欺、行使偽造準私文書罪及其犯罪次數與欺
    得金額之認定，且卷內亦無此部分之具體事證，起訴書復未
    載明上開事項，致起訴範圍無從特定。
四、綜上，本院無從具體確定被告被訴之事實範圍，自有補正之
    必要。本件起訴程式既有未備且有如上相關事項待予說明，
    爰依刑事訴訟法第273 條第6 項之規定，請檢察官於本裁定
    送達後30日內，補正下列犯罪事實及證據：
(一)、被告所召集之6 組互助會，是否均自起會之初即具有詐欺之
    不法犯意？各組互助會除被告擔任會首外，其中那幾會係屬
    被告「人頭會員」？又各組互助會之會員，未提出告訴部分
    ，與被告有無刑法第324 條第2 項之親屬、血親或姻親關係
    ？
(二)、起訴書所指被告涉犯偽造、行使偽造準私文書及詐欺取財犯
    行（冒標部分），係指附表何組互助會？被告係分別於何時
    、於第幾會次、以多少標息、冒標何人（指出姓名或各該會
    單之編號）之互助會？冒標時之各組互助會之活會會員人數
    為何、是否均有繳納該期活會會款？被告冒標時，是否均有
    向各被冒標之活會會員收取該期之活會會款？又被告除起會
    之初所收取之會頭錢外，各組互助會因冒標所詐取之活會會
    款分別為何（於特定冒標時間、會次及標息後所計算之金額
    ）？
(三)、請以表列方式分別逐一指出上開各項犯罪事實之證明方法。
五、依刑事訴訟法第273條第6項，裁定如主文。
中    華    民    國    97    年    5     月    5     日
                  刑事第七庭  審判長法  官   李淑惠
                                    法  官   蔡廣昇
                                    法  官   唐照明
以上正本證明與原本無異。
本裁定不得抗告。
中    華    民    國    97    年    5     月    5     日
                                    書記官  許珈綺


司法院資訊處製作；財團法人民間司法改革基金會備份。
